【裁判字號】    98,簡上,876
【裁判日期】    981030
【裁判案由】    詐欺
【裁判全文】
臺灣高雄地方法院刑事判決             98年度簡上字第876號
公  訴  人  臺灣高雄地方法院檢察署檢察官
上  訴  人
即  被  告  乙○○
上列上訴人因詐欺案件，不服本院高雄簡易庭98年度審簡字第38
16號中華民國98年7 月6 日第一審刑事簡易判決（聲請簡易判決
處刑案號：臺灣高雄地方法院檢察署98年度偵字第12477 號），
提起上訴，本院管轄之第二審合議庭判決如下：
    主  文
上訴駁回。
乙○○緩刑貳年，並應履行如附表所示之負擔。
    事  實
一、乙○○明知銀行或郵局等金融機關帳戶之存摺與提款卡，若
    交付不熟識之他人使用後，可能幫助犯罪集團掩飾或隱匿重
    大犯罪所得財物，致被害人與警方追查無門，竟基於縱有人
    以其金融帳戶實施詐欺犯罪亦不違背其本意之幫助犯意，於
    民國96年（聲請簡易判決處刑書誤載為98年）5 月間某日，
    在高雄市楠梓加工區門口，將其向中華郵政股份有限公司高
    雄站後郵局申請設立帳號為00000000000000號之帳戶存摺、
    提款卡及密碼、印章交予詐騙集團成員即真實姓名年籍不詳
    自稱「陳先生」之成年男子使用。嗣該犯罪集團成員取得上
    開乙○○之郵局帳戶存摺等物後，分別為下列行為：
(一)於96年（聲請簡易判決處刑書誤載為98年）6 月8 日下午2
    時10分許，以電話撥打予甲○○，向甲○○佯稱其涉嫌詐欺
    案件，須將帳戶內款項轉至指定帳戶內，並提供乙○○所申
    請之上開郵局帳戶供甲○○匯款，甲○○不疑有詐，於同日
    依詐騙集團某成員之指示，匯款新臺幣（下同）71,000元至
    上開乙○○所申請之郵局帳戶內，嗣經甲○○發現未有此事
    ，始悉受騙，報警循線查獲。
(二)於96年（聲請簡易判決處刑書誤載為98年）6 月8 日某時許
    ，以電話撥打予丙○○，向丙○○佯稱係臺灣臺北地方法院
    檢察署人員，因其帳戶遭他人冒用，須將帳戶內款項轉至安
    全帳戶內，並提供乙○○所申請之上開郵局帳戶供丙○○匯
    款，丙○○不疑有詐，於同日下午4 時10分許，依詐騙集團
    某成員之指示，匯款115,000 元至上開乙○○所申請之郵局
    帳戶內，嗣經丙○○發現未有此事，始悉受騙，報警循線查
    獲。
二、案經臺北縣政府警察局三重分局移送臺灣高雄地方法院檢察
    署檢察官偵查後聲請簡易判決處刑。
    理  由
一、按被告以外之人於審判外之陳述，雖不符刑事訴訟法第159
    條之1 至第159 條之4 之規定，而經當事人於審判程序同意
    作為證據，法院審酌該言詞陳述或書面陳述作成時之情況，
    認為適當者，亦得為證據；當事人、代理人或辯護人於法院
    調查證據時，知有刑事訴訟法第159 條第1 項不得為證據之
    情形，而未於言詞辯論終結前聲明異議者，視為有前項之同
    意，刑事訴訟法第159 條之5 定有明文。本件下列所引用之
    證據，均經本院依法踐行調查證據程序，公訴人及被告俱不
    爭執各該證據之證據能力，且迄至本院言詞辯論終結前，未
    就上開證據之證據能力聲明異議，復查無依法應排除其證據
    能力之情形，本院審酌上開證據之形式及取得之過程並無瑕
    疵、與待證事實具有關連性等情況，認為適當，揆諸前揭規
    定，認上開證據俱有證據能力，均得為本案之證據。
二、訊據上訴人即被告乙○○（下稱被告）固坦承上開郵局帳戶
    為其於94年2 月16日申請後，於96年5 月間交付予自稱「陳
    先生」之人等事實，惟矢口否認有何幫助詐欺之犯行，辯稱
    ：伊沒有賣帳戶，伊是因失業很久，又有痛風等疾病，經濟
    狀況不好，急著找工作，才會被騙走存摺等物，當時伊是看
    報紙應徵機場接送之司機工作，對方自稱「陳先生」，問伊
    住哪裡，伊說住加工出口區附近，「陳先生」就與伊約在加
    工出口區門口進行面試，並到附近超商影印伊的存摺，還說
    要拿伊的存摺回去比對查核有無不良紀錄，「陳先生」也拿
    走伊的提款卡及印章、身分證影本，表示審核完畢，隔天就
    會歸還，伊當時有懷疑為何要影印存摺，但實在找工作找的
    很急，所以對方說什麼，伊就照作，但後來就聯絡不上「陳
    先生」，伊當時沒有馬上去掛失，是因有找到另一個工作，
    後來伊隔一個星期要去掛失時，郵局的人員說已列為警示帳
    戶，伊有將金融卡密碼寫在存摺上，伊不知道「陳先生」之
    真實姓名年籍，且已將「陳先生」之聯絡電話刪除云云。經
    查：
(一)上開郵局帳戶為被告於94年2 月16日開設乙節，業據被告自
    承在卷，復有臺灣郵政股份有限公司97年2 月25日儲字第09
    70703880號函所附上揭帳戶開戶資料、立帳申請書、客戶歷
    史交易清單各1 紙在卷可稽（見臺灣高雄地方法院檢察署98
    年度偵字第12477 號卷《下稱偵卷》第18至20、60頁、本院
    98年度簡上字第876 號卷《下稱簡上卷》第41至42頁）。而
    被害人甲○○、丙○○分別於上開時間，遭真實姓名年籍不
    詳之詐騙集團成員，以上開詐術詐騙，致陷於錯誤，分別於
    96年6 月8 日匯款71,000元、115,000 元至被告上開郵局帳
    戶，且均旋於匯款同日遭人提領一空等情，除為被告所不爭
    執外，業據被害人甲○○、丙○○指述綦詳（見偵卷第9 至
    10、36至37頁），復有郵政國內匯款執據、合作金庫銀行匯
    款單各1 紙、被害人甲○○、丙○○遭詐騙之文件各2 張附
    卷可參（見偵卷第15至17、45至47頁），堪認被告上開郵局
    帳戶確遭詐騙集團作為詐騙被害人甲○○、丙○○之犯罪工
    具無疑。
(二)被告固以前揭情詞置辯，惟被告前於96年7 月27日在高雄市
    政府警察局三民第一分局接受警員詢問時，供稱：上開郵局
    帳戶之存摺、提款卡日前遺失，並未借給他人使用云云（見
    偵卷第31頁），核與其98年3 月14日在臺北縣政府警察局三
    重分局偵查隊、高雄地檢署及本院審理中應訊時，辯稱：伊
    是找工作被騙走存摺等物云云，前後陳述不一，已有可疑。
    又依社會通念及經驗法則以觀，一般正常之公司行號為求自
    身便利，於面試求職者時應會選在該公司行號營運之地點進
    行，核無為配合求職者而選在求職者住處附近之地點進行面
    試，徒增公司人員勞費之可能，且一般公司行號要求員工提
    供金融機構帳戶之目的，係便於直接將薪資所得撥入該帳戶
    內，避免現金發放薪資之不便，是以公司行號僅需員工提供
    帳號或存摺影本即可，絕無要求員工提供個人存摺正本、提
    款卡之理，縱公司行號欲暸解員工整體金融信用紀錄是否正
    常，以徵信方式即可得知，亦無需員工提供存摺、提款卡等
    物，參以個人在金融機構所開設帳戶之存摺及提款卡、印章
    、密碼等物，與存戶個人財產權益息息相關，專有性甚高，
    一般人均知應慎重保管、使用，而被告自82年10月31日起至
    96年4 月4 日即本件案發之前為止，分別在家樂福股份有限
    公司、樂利興業股份有限公司、高雄區漁會、松青木器股份
    有限公司、先鋒保全股份有限公司、興業企業行等公司行號
    就業等情，有勞工保險局98年10月12日保承資字第09810388
    760 號函所附被告之勞工保險被保險人投保資料表1 紙可稽
    （見簡上卷第38至39頁），堪認被告有相當之工作經驗，且
    被告為65年2 月出生之人，案發當時已為31歲之具有正常智
    識經驗之成年人，對於上開社會運作常態，理應有所認知，
    然被告竟在對於前來應徵面試之人之真實姓名、稱謂、該應
    徵公司之名稱、地址均無所悉之情形下，即在加工出口區門
    口將記載有提款卡密碼之存摺，連同提款卡、印章一併交給
    該名自稱「陳先生」之人，顯與常情相去甚遠。參以被告於
    本院審理中供稱：伊是應徵機場接送之司機，「陳先生」有
    要求伊出示駕照，但沒有影印，伊給「陳先生」看完就收起
    來了等語（見簡上卷第60至61頁），依其所述，其既是應徵
    司機之工作，則被告有無合格之駕駛執照應屬重要之應徵資
    格，然被告卻未將駕照影本交給「陳先生」攜回公司審核，
    反而將重要之載有提款卡密碼之存摺、提款卡及印章等物，
    逕自交予完全不熟識之「陳先生」帶走，亦有悖於常理。
(三)又被告辯稱：「陳先生」未依約於翌日歸還伊上開郵局帳戶
    之存摺、提款卡等物時，伊找到另一個抄貨員的工作，所以
    沒有馬上去掛失，後來約隔一個星期，伊要去掛失時，郵局
    人員說已變警示帳戶云云（見簡上卷第57至58頁），惟金融
    帳戶之存摺、提款卡、密碼、印章等物為個人重要物件，且
    現今掛失提款卡等手續甚為便利，僅需以電話向金融機構掛
    失止付即可，不需本人親自臨櫃辦理掛失手續，被告縱於交
    付存摺等物後，該名自稱「陳先生」之人未依約於翌日歸還
    當時，恰巧找到另一個工作，亦無礙其通知郵局掛失止付一
    事，被告竟未向郵局掛失，容認「陳先生」繼續持用其存摺
    等物，顯見被告並非因應徵工作遭「陳先生」騙走帳戶之存
    摺、提款卡、密碼及印章，而是出於其自由意志將該等物件
    交付予「陳先生」無訛。
(四)按於金融機構開設帳戶，請領存簿及提款卡，係針對個人身
    分之社會信用而予以資金流通，具有強烈之屬人性格，而金
    融帳戶作為個人理財之工具，申請開設並無任何特殊之限制
    ，一般民眾皆得以存入最低開戶金額之方式申請取得，且同
    一人更得在不同之金融機構申請數個存款帳戶使用，此乃眾
    所週知之事實。故一旦有人刻意收集他人帳戶使用，依一般
    常識，極易判斷係隱身幕後之人基於使用他人帳戶，規避存
    提款不易遭偵查機關循線追查之考慮而為，自可產生與不法
    犯罪目的相關之合理懷疑。且日常生活中，不法之徒利用人
    頭帳戶進行之不法行為，最常見者不外詐騙他人錢財，此經
    傳播媒體多所報導，政府機關亦廣為宣導，一般稍具知識之
    人，對此情形絕難諉以不知。而存摺、提款卡、密碼及印章
    均係與個人隱私密切相關之重要物件，一般人若非基於特殊
    目的或情誼，斷無任意交由他人保管或使用之理。被告係有
    正常辨識能力之人，其對將存摺、提款卡、密碼及印章交付
    他人，極可能遭詐欺者用作詐取財物之工具，衡情，應有所
    預見，猶將之交付他人使用，顯有容認犯罪事實發生之未必
    故意。
(五)綜上所述，被害人甲○○、丙○○因受詐騙而匯款至被告申
    設之上開郵局帳戶內，而被告係基於自由意旨將該帳戶之存
    摺、提款卡、密碼、印章等物交予自稱「陳先生」之詐欺集
    團成員，其主觀上顯有幫助他人詐欺取財之不確定故意等事
    實，均堪認定。被告前開所辯各節，核均屬臨訟圖卸飾詞，
    無可採信。本件事證明確，被告犯行堪以認定，應予依法論
    科。
三、按刑法上之幫助犯，係對於犯罪與正犯有共同之認識，而以
    幫助之意思，對於正犯資以助力，而未參與實施犯罪之行為
    者而言（最高法院75年度臺上字第1509號、88年度臺上字第
    1270號判決意旨參照）。是如未參與實施犯罪構成要件之行
    為，且係出於幫助之意思提供助力，即屬幫助犯，而非共同
    正犯。查本件被告提供上開帳戶之存摺、提款卡、密碼及印
    章予真實姓名年籍不詳自稱「陳先生」之成年男子等人所組
    成之詐財集團使用，作為該集團實行詐欺取財之犯罪工具，
    固使得不法份子得以遂行詐欺取財之犯行，然被告單純提供
    帳戶予他人使用之行為，並不等同於向被害人施以欺罔之詐
    術行為，亦無證據證明被告有參與詐欺取財犯行之構成要件
    行為，或與實行詐欺取財犯行之人有犯意聯絡，僅係對於該
    實行詐欺取財犯行之人資以助力，衡諸前揭說明，自應論以
    幫助犯。核其所為，係犯刑法第30條第1 項、第339 條第1
    項之幫助詐欺取財罪，爰依刑法第30條第2 項規定，按正犯
    之刑減輕之。被告以一提供帳戶之幫助行為，幫助詐欺集團
    成員分別詐取被害人甲○○、丙○○之財物，係一行為觸犯
    數幫助詐欺取財之罪名，為想像競合犯，應從情節即受害較
    重之被害人丙○○部分處斷。原審以被告罪證明確，並審酌
    被告明知詐騙行為猖獗，仍將其所有之上揭帳戶，提供予詐
    欺集團使用，助長犯罪，除使被害人等共受有186,000 元之
    損害，並造成國家查緝犯罪之困難，嚴重破壞社會治安及金
    融秩序，所為實不足取等一切具體情狀，適用刑法第30條第
    1 項前段、第2 項、第339 條第1 項、第55條、第41條第1
    項前段，刑法施行法第1 條之1 等規定，量處被告有期徒刑
    3 月，並諭知易科罰金之折算標準，其認事用法並無違誤，
    量刑亦稱妥適，被告上訴意旨仍執前詞，否認犯罪而指摘原
    判決不當，為無理由，應予駁回。
四、末查被告在此之前，未曾受有期徒刑以上刑之宣告，有臺灣
    高等法院被告前案紀錄表1 份在卷可按（見簡上卷第70頁）
    ，而被告就本件犯行，業於98年9 月11日即本院審理中與被
    害人甲○○、丙○○達成和解，和解內容為被告全額賠償被
    害人甲○○、丙○○前開遭詐騙之金額，且各自98年10月15
    日起以每月付款5,000 元分期付款方式，直至全部給付完畢
    等情，有本院98年度交簡上附民字第51號卷內和解筆錄可稽
    ，而被告已分別於98年10月14日、15日依和解內容分別給付
    被害人丙○○、甲○○各5,000 元乙節，有被告提出之丙○○出具之和解書、收據、合作金庫銀行存款憑條各1 份在卷
    可稽（見簡上卷第65至67頁），堪認被告係誠心彌補被害人
    甲○○、丙○○所受之損害，且已有反省悔悟之心，諒被告
    經此偵、審程式及科刑判決後，應知所警惕，信無再犯之虞
    ，本院因認前開之刑以暫不執行為當，爰依刑法第74條第1
    項第1 款規定宣告緩刑2 年，以啟自新。另為兼顧被害人甲○○、丙○○之利益，確保被告履行與被害人間之和解內容
    ，爰依刑法第74條第2 項第3 款規定及參考彼等和解條件，
    於緩刑期間課予被告如附表所示之負擔。倘被告未遵循本院
    所諭知如附表所示緩刑期間之負擔，情節重大者，檢察官得
    依刑事訴訟法第476 條、刑法第75條之1 第1 項第4 款之規
    定，聲請撤銷本件緩刑之宣告，併予敘明。
據上論斷，應依刑事訴訟法第455 條之1 第1 項、第3 項、第36
8 條，刑法第74條第1 項第1 款、第2 項第3 款，判決如主文。
本案經檢察官陳俊秀到庭執行職務。
中    華    民    國    98    年    10    月    30    日
                  刑事第十七庭  審判長法  官  陳建和
                                      法  官  余銘軒
                                      法  官  毛妍懿
以上正本證明與原本無異。
不得上訴。
中    華    民    國    98    年    10    月    30    日
                                      書記官  林晏光
附錄本案論罪科刑之法條：
中華民國刑法第30條
（幫助犯及其處罰）
幫助他人實行犯罪行為者，為幫助犯。雖他人不知幫助之情者，
亦同。
幫助犯之處罰，得按正犯之刑減輕之。
中華民國刑法第339條第1項
（普通詐欺罪）
意圖為自己或第三人不法之所有，以詐術使人將本人或第三人之
物交付者，處5 年以下有期徒刑、拘役或科或併科1 千元以下罰
金。
附表：
┌──┬──────────────────┬────────┐
│編號│應履行之條款                        │參考依據        │
├──┼──────────────────┼────────┤
│一  │支付被害人甲○○71,000元，支付方法為│被告與被害人吳琬│
│    │自98年10月15日起，按月於每月15日支付│婷於98年9 月11日│
│    │5,000 元，直至全部支付完畢止。      │成立之和解內容  │
├──┼──────────────────┼────────┤
│二  │支付被害人丙○○115,000 元，支付方法│被告與被害人彭維│
│    │為自98年10月15日起，按月於每月15日支│明於98年9 月11日│
│    │付5,000 元，直至全部支付完畢止。    │成立之和解內容  │
└──┴──────────────────┴────────┘


司法院資訊處製作；財團法人民間司法改革基金會備份。
